---
title: "Visualización de datos espaciales"
subtitle: "Curso de visualización de información con R para la evaluación de políticas públicas 2024"
author: "Marvin Ivan Trejo Mendez"
output:
  html_document:
    theme: journal
    df_print: paged
    toc: TRUE
    toc_float: TRUE
    mainfont: Arial
    code_download: TRUE
---

# Nociones básicas

La información geográfica se caracteriza por tener dos elementos: ubicación y atributo

+---------------------+------------------------+
| Ubicación           | Atributo               |
+:===================:+:======================:+
| Puntos              | Nombres de calles      |
|                     |                        |
| Líneas              | Estadísticas del lugar |
|                     |                        |
| Polígonos           | Precios                |
|                     |                        |
| Áreas               | Población              |
|                     |                        |
| Matrices de pixeles | Índices                |
+---------------------+------------------------+

Este tipo de información se puede almacenar en archivos de distintos tipos:

-   **Shapefile:** se compone de 5 archivos diferentes, por lo general se utiliza en ArcGIS y QGis.

-   **GeoJSON:** popular entre usuarios de R y Python. Se caracteriza por ser ligero y accesible desde la web.

-   **Excel (.csv, .xlsx):** puede almacenar coordenadas de puntos o ubicaciones.

-   **Imagen (.tiff, .geotiff):** imagen grande y georeferenciada,utilizada para almacenar bases de datos Raster e imágenes satelitales.

Un **CRS** o **Sistema de Coordenadas de Referencia** se utiliza para localizar las entidades geográficas. Debe incluir:

1.  Una proyección geográfica.

2.  Un punto de referencia.

3.  Un sistema de traducción a otro CRS.

4.  Un datum o elipsoide de referencia.

Para los ejercicios de esta guía se utilizará el **crs 4326 (WGS84 proyección lat/long)** por ser el más común y utilizado por default en las librerías `leaflet` y `google maps`

Librerías utilizadas:

-   `sf`: permite almacenar los objetos espaciales como data frame, con una columna que contiene la información de coordenadas geométricas.

-   `readxl`

-   `tidyverse`

Además, cargamos el archivo geojson que es un archivo de texto plano y se puede cargar desde internet.

```{r, warning=FALSE, message=FALSE}
pacman::p_load(tidyverse, readxl, sf)

# La función st_read lee un archivo o base de datos vectorial como un objeto sf. Admite URL
estados <- 
  st_read("https://raw.githubusercontent.com/JuveCampos/Shapes_Resiliencia_CDMX_CIDE/master/geojsons/Division%20Politica/DivisionEstatal.geojson")

# Con esta función se hace un mapa exploratorio de las geometrías que contiene el objeto sf. Imprime entre 8 y 9 mapas de las primeras variables.
plot(estados)

# Se puede limitar el número de mapas con el argumento max.plot
plot(estados, max.plot=2)
```

# Sesión 06

## Ejercicio 1. Convertir mapa en objeto *sf*

```{r, warning=FALSE}
# Primero cargamos la base de datos Delitos 2019
delitos_2019 <- 
  read_xlsx("Datos/S06/delitos_2019.xlsx")

# El archivo es de excel, por lo que se carga como un data frame
class(delitos_2019)

# Con la función st_as_sf podemos convertir un data frame en un objeto sf
delitos_2019_shp <- 
  delitos_2019 %>% 
  st_as_sf(coords = c("longitud", "latitud"), crs = 4326) 

plot(delitos_2019_shp, max.plot = 1)
```

## Ejercicio 2. Cargar polígonos de las alcaldías (`ARCHIVO.kml`).

```{r, warning=FALSE}
alcaldias <-
  read_sf("Datos/S06/alcaldias.kml")

plot(alcaldias)
#En este caso, el objeto sf tiene dos atributos: nombre y descripción
```

### 2.1 Mapa en ggplot de alcaldías y municipios

```{r, warning=FALSE}
# La función geom_sf() añade la capa del elemento geométrico en una gráfica ggplot. Es similar a geom_histogram(), geom_point() o geom_line().

alcaldias %>% 
  ggplot() +
  geom_sf() +
  geom_sf(data=delitos_2019_shp, 
          alpha=0.01, 
          color="red") +
  labs(title="Ubicación de los delitos en la Ciudad de México") +
  theme_bw() +
  theme(axis.text = element_blank(), 
        axis.ticks = element_blank(), 
        panel.grid=element_blank(),
        panel.border=element_blank(),
        plot.title=element_text(family = "Arial", 
                                face="bold",
                                hjust=0.5, 
                                size=20))

delitos_2019_shp <- delitos_2019_shp %>% 
  mutate(x=st_coordinates(delitos_2019_shp)[,1],
         y=st_coordinates(delitos_2019_shp)[,2])

# Agregando más elementos al mapa
ggplot(delitos_2019_shp) + 
  geom_sf(data = alcaldias, 
          fill = "beige", 
          linetype = 2) + 
  stat_density_2d(aes(fill = after_stat(level), 
                      x=x, 
                      y=y), 
                  geom = "polygon", 
                  colour="white") + 
  scale_fill_gradientn(colors = wesanderson::wes_palettes$Zissou1) + 
  labs(title = "Ubicación de los delitos en la Ciudad de México", 
       x = NULL, 
       y = NULL, 
       fill = "Nivel de delitos") + 
  theme_bw() + 
  theme(axis.text = element_blank(), 
        axis.ticks = element_blank(), 
        panel.grid = element_blank(), 
        panel.border = element_blank(), 
        legend.position = "bottom", 
        plot.title = element_text(family = "Arial", 
                                  face = "bold", 
                                  hjust = 0.5, 
                                  size = 20, 
                                  color = "navyblue")) + 
  guides(fill = guide_colorbar(barwidth = 20, 
                               barheight = 0.5, 
                               title.position = "top", 
                               title.hjust = 0.5))
```

### 2.2 Mapa de delitos para la Cuauhtémoc

```{r, warning=FALSE}
# Con la función filter, podemos crear un subconjunto de datos a partir de un dataframe. En este caso seleccionamos el subconjunto que contiene los delitos ocurridos en las alcaldías Cuauhtemoc e Iztapala.

delitos_cuautemoc <- delitos_2019_shp %>% 
  filter(!(AlcaldiaHechos %in% c("CUAUHTEMOC", "IZTAPALAPA")))

# También podemos aplicar la función filter al momento de hacer un mapa. En este ejemplo se excluye del mapa las alcaldías Cuauhtémoc e Iztapalapa

alcaldias %>% 
  filter(!(Name %in% c("Cuauhtémoc", "Iztapalapa"))) %>% 
  ggplot() + 
  geom_sf() + 
  geom_sf(data = delitos_cuautemoc, 
          alpha = 0.01, 
          color = "red")
```

## Ejercicio 3. Mapa de municipios

```{r, warning=FALSE}
# Cargamos la base de datos de municipios en México
mun <- readRDS("Datos/S06/municipios_2022_simplificado.rds")

plot(mun) 
```

## Ejercicio 4. Mapa de precipitaciones

Para este ejercicio utilizaremos la librería `raster` que nos permite manipular información geográfica en formato *raster*. Este formato divide el espacio en celdas (rectángulos o pixeles) del mismo tamaño en unidades CRS.

```{r, warning=FALSE, message=FALSE}
# Cargamos la librería y el archivo raster
library(raster)

raster_file<-raster("Datos/S06/prec_9_extrema.tif") 

raster_df<-as.data.frame(raster_file,xy=TRUE)

colnames(raster_df)[3]<-"valor"

# Creamos el mapa
ggplot() + 
  geom_raster(data = raster_df, aes(x = x, y = y, fill = valor)) +
  scale_fill_viridis_c() + 
  coord_fixed() + 
  labs(title = "Mapa Raster", 
       x = "Longitud", 
       y = "Latitud", 
       fill = "Valor") + 
  theme_minimal()
```

## Ejercicio 5. Exportar archivo `geojson`

```{r, warning=FALSE, message=FALSE}
# Filtramos los datos de los delitos para la alcaldía Cuauhtémoc
delitos_cuautemoc <- delitos_2019_shp %>% 
  filter(AlcaldiaHechos == "CUAUHTEMOC") 

# Para guardar los datos en un archivo geojson utilizamos la función st_write
st_write(delitos_cuautemoc, "delitos_cuauhtemoc.geojson", append = FALSE)
```

## Ejercicio 6. Mapa del Índice de Desarrollo Humano (IDH)

```{r, warning=FALSE, message=FALSE}
idh <- read_csv("Datos/S06/Indice de Desarrollo Humano.csv") %>%
  filter(Year==max(Year))

# Unimos los datos del índice con la base de municipios que contiene la información espacial. CVEGEO y CODGEO son las variables llave que utilizamos para la unión.

left_join(mun, idh, by = c("CVEGEO" = "CODGEO")) 

mapx <- merge(mun, idh, by.x = "CVEGEO", by.y = "CODGEO")

# Mapa del IDH para el estado de Morelos:
mapx %>% filter(Entidad == "Morelos") %>% 
  ggplot(aes(fill = Valor)) + 
  geom_sf() + 
  scale_fill_gradientn(colors = 
                         # c("red", "yellow", "green", "blue"))+
                         # RColorBrewer::brewer.pal(name = "YlOrRd", n = 6)) +
                          wesanderson::wes_palettes$Zissou1) + 
  labs(title = "Índice de Desarrollo Humano", 
       subtitle = "Año: 2015", 
       caption = "Fuente: Informe de Desarrollo Humano Municipal 2010-2015\nElaborado por: Marvin Ivan Trejo Mendez") + 
  theme_void() + 
  theme(axis.text = element_blank(), 
        plot.title = element_text(hjust = 0.5, 
                                  face="bold"), 
        plot.subtitle = element_text(hjust = 0.5, 
                                     color="darkgrey", 
                                     face="bold"),
        plot.caption = element_text(size=8, 
                                    color="darkgrey", 
                                    face="bold"),
        legend.position = "bottom") +
  guides(fill = guide_colorbar(barwidth = 10, 
                               barheight = 0.5, 
                               title.position = "top", 
                               title.hjust = 0.5))
```

# Sesión 07

```{r, warning=FALSE, message=FALSE}
# Librerias:
pacman::p_load(sf, tidyverse, viridis, wesanderson, ghibli, ggthemes, scales, ggimage)

# Polígono de los estados: 
shp_ent <- st_read("https://raw.githubusercontent.com/JuveCampos/Shapes_Resiliencia_CDMX_CIDE/master/geojsons/Division%20Politica/DivisionEstatal.geojson")

# Datos del PREP: 
prep <- read_csv("Datos/S07/prep_municipal.csv")  %>% 
  mutate(CVE_INEGI = str_pad(CVE_INEGI, 
                             width = 5, 
                             side = "left", 
                             pad = "0"))

shp <- st_read("Datos/S07/municipios_2022.geojson")  %>% 
  mutate(CVEGEO = str_pad(CVEGEO, 
                          width = 5, 
                          side = "left", 
                          pad = "0"))

# Unimos los datos del PREP y los polígonos de los estados
mapx <- left_join(shp,prep, by = c("CVEGEO" = "CVE_INEGI"))
```

## Ejercicio 1. Participación electoral a nivel municipal

```{r, warning=FALSE, fig.width=30, fig.height=25}
# Para el mapa 
plt_mun <- mapx %>%
  ggplot(aes(fill = porcentaje_participacion)) + 
  geom_sf(color = "transparent") + 
  geom_sf(data = shp_ent, fill = NA, linewidth = 0.5) + 
    scale_fill_gradientn(colors =
                           ghibli_palette("MarnieMedium2", direction=-1),
                         breaks = seq(0, 100, 20), 
                         labels = comma_format(suffix = "%")) + 
  scale_x_continuous(expand = expansion(c(0.2, 0.2))) + 
  labs(title = "Participación a nivel municipal", 
       subtitle = "Elección presidencial 2024", 
       caption = "\n\n\nFuente: Elaboración propia con datos del PREP, 2024\nElaborado por: Marvin Ivan Trejo Mendez", 
       fill = "Porcentaje de participación: ") + 
  theme_minimal() + 
  theme(legend.position = "bottom", 
        plot.title = element_text(size = 30, face = "bold", 
                                  family = "Arial", 
                                  color = "#44A57CFF"), 
        plot.subtitle = element_text(size = 25), 
        plot.caption = element_text(size = 15, hjust = 0, color = "white"), 
        legend.title = element_text(size = 20), 
        legend.text = element_text(size = 18), 
        axis.text = element_blank(), 
        panel.grid = element_blank(), 
        plot.margin = margin(t = 3.5, 
                             r = 0, 
                             b = 0.8, 
                             l = 0, 
                             unit = "cm")) + 
  guides(fill = guide_colorbar(title.position = "top", 
                               barwidth = 40, 
                               barheight = 1, 
                               title.hjust = 0.5))

# Con la función ggbackground podemos utilizar una plantilla como imagen de fondo 
plt2_mun <- ggimage::ggbackground(plt_mun, "Datos/S07/plantilla.pdf")
plt2_mun
ggsave("Mapas/01_mapa_participacion.png", 
       height = 10, 
       width = 12)
```

## Ejercicio 2. Coalición ganadora por municipio

```{r, warning=FALSE, fig.width=30, fig.height=25}
# La función unique nos devuelve los valores únicos de un vector o la columna de un data frame. A continuación lo utilizamos para conocer las coaliciones
unique(mapx$coalicion_ganadora)

plt_gana <- mapx %>%
  ggplot(aes(fill = coalicion_ganadora)) + 
  geom_sf(color = "transparent") + 
  geom_sf(data = shp_ent, fill = NA, linewidth = 0.5) + 
  scale_fill_manual(values = c("FyCXM" = "#040b6e", 
                               "SHH" = "#691205", 
                               "MC" = "orange")) + 
  scale_x_continuous(expand = expansion(c(0.2, 0.2))) + 
  labs(title = "Coalición ganadora por municipio", 
       subtitle = "Elección presidencial 2024", 
       caption = "\n\n\nFuente: Elaboración propia con datos del PREP, 2024\nElaborado por: Marvin Ivan Trejo Mendez", 
       fill = "Coalición: ") + 
  theme_minimal() + 
  theme(legend.position = "bottom", 
        plot.title = element_text(size = 30, face = "bold", 
                                  family = "Arial", 
                                  color = "#44A57CFF"), 
        plot.subtitle = element_text(size = 25), 
        plot.caption = element_text(size = 15, hjust = 0, color = "white"), 
        legend.title = element_text(size = 20), 
        legend.text = element_text(size = 18), 
        axis.text = element_blank(), 
        panel.grid = element_blank(), 
        plot.margin = margin(t = 3.5, 
                             r = 0, 
                             b = 0.8, 
                             l = 0, 
                             unit = "cm")) + 
  guides(fill = guide_legend(title.position = "top", 
                               title.hjust = 0.5))

plt2_gana <- ggimage::ggbackground(plt_gana, "Datos/S07/plantilla.pdf")
plt2_gana
ggsave("Mapas/02_mapa_coalicion_ganadora.png", 
       height = 10, 
       width = 12)
```

## Ejercicio 3. Participación por niveles

```{r, warning=FALSE, fig.width=30, fig.height=25}
# Con la función quantile obtenemos cuantiles de acuerdo con una variable de interés. En este caso utilizamos porcentaje de participación e indicamos tres valores que corresponden a 1/3 del total de datos.
quantile(mapx$porcentaje_participacion, c(0.33, 0.66, 1), na.rm = T)

#Con la información de los cuantiles crearemos tres grupos, categorizados en baja, media y alta participación electoral



plt_nivel <- mapx %>%
  mutate(grupo_participacion = case_when(
   porcentaje_participacion < 58.55 ~ "Baja (menor a 58.6)",
   between(porcentaje_participacion, 58.55, 67.81) ~ "Media (entre 58.6 y 67.8)",
   porcentaje_participacion > 67.81 ~ "Alta (mayor a 67.8)")) %>% 
  ggplot(aes(fill = grupo_participacion)) + 
  geom_sf(color = "transparent") + 
  geom_sf(data = shp_ent, fill = NA, linewidth = 0.5) + 
  scale_fill_manual(values = c("Baja (menor a 58.6)" = "#E75B64FF", 
                                "Media (entre 58.6 y 67.8)" = "#D8AF39FF", 
                                "Alta (mayor a 67.8)" = "#278B9AFF")) + 
  scale_x_continuous(expand = expansion(c(0.2, 0.2))) + 
  labs(title = "Nivel de participación por municipio", 
       subtitle = "Elección presidencial 2024", 
       caption = "\n\n\nFuente: Elaboración propia con datos del PREP 2024\nElaborado por: Marvin Ivan Trejo Mendez", 
       fill = "Participación\n(porcentaje)") + 
  theme_minimal() + 
  theme(legend.position = "bottom", 
        plot.title = element_text(size = 30, face = "bold", 
                                  family = "Arial", 
                                  color = "#44A57CFF"), 
        plot.subtitle = element_text(size = 25), 
        plot.caption = element_text(size = 15, hjust = 0, color = "white"), 
        legend.title = element_text(size = 20, face = "bold"), 
        legend.text = element_text(size = 18), 
        axis.text = element_blank(), 
        panel.grid = element_blank(), 
        plot.margin = margin(t = 3.5, 
                             r = 0, 
                             b = 0.8, 
                             l = 0, 
                             unit = "cm")) + 
  guides(fill = guide_legend(title.position = "top", 
                               title.hjust = 0.5))

plt2_nivel <- ggimage::ggbackground(plt_nivel, "Datos/S07/plantilla.pdf")
plt2_nivel
ggsave("Mapas/03_mapa_grupos_participacion.png", 
       height = 10, 
       width = 12)
```

# Sesión 08

## Funciones en R

Las funciones son objetos de R que realizan cálculos de manera estructurada con cierto fin o propósito. Se componen de cuatro elementos:

1.  *Argumento:* controla la manera en que se llama a la función.

2.  *Cuerpo de la función:* código dentro de la función

3.  *Nombre de la función*

4.  *Ambiente o estructura:* manera en que la función encuentra los elementos necesarios para funcionar.

```{r,eval=FALSE, warning=FALSE}
nomb_func<-funcion(argumento) {
  # cuerpo de la función
  ...orden_1...
  ...orden_2...
  ...orden_3...
}
```

## Bucles

```{r, warning=FALSE}
# # Sintaxis del bucle for
# for (variable in secuencia) {
#   # Código a ejecutar en cada iteración 
# }

# Bucle para imprimir números del 1 al 5
for (i in 1:5){
  print(i)
}
```

## Ejercicio 1. Función redondear

La siguiente función toma como argumento un número "x" y un número "n" para realizar lo siguiente:

-   Redondear el número "x" a "n" decimales.

-   Si al redondear el número queda con menos decimales que "n", rellenar con ceros

-   Colocar coma como separador de miles.

```{r, warning=FALSE}
x = 1234556.000001
n = 4

nb <- function(x, n){
  round(x = x, digits = n) %>% 
    format(nsmall = n) %>% 
    prettyNum(big.mark = ",")
}

# La siguiente función quita la notación científica
options(scipen = 999)

nb(x = 100000, n = 2)
nb(x = 100, n = 1)
```

## Ejercicio 2. Función para generar mapas

Este ejercicio se realiza con los datos de la sesión 07.

```{r, warning=FALSE}
sel_edo = 32

gen_coal_ganadora <- function(sel_edo){
  
mapx2 <- mapx %>% 
  filter(cve_ent == sel_edo)

shp_ent2 <- shp_ent %>% 
  filter(as.numeric(CVE_EDO) == sel_edo)

nombre_entidad <- mapx2$nom_ent %>% unique() %>% str_to_sentence()

f_plt <- mapx2 %>%
  ggplot(aes(fill = coalicion_ganadora)) + 
  geom_sf(color = "transparent") + 
  geom_sf(data = shp_ent2, fill = NA, linewidth = 0.5) +
  scale_fill_manual(values = c("FyCXM" = "#040b6e", 
                               "SHH" = "#691205", 
                               "MC" = "orange")) + 
  scale_x_continuous(expand = expansion(c(0.2, 0.2))) +
  labs(title = str_c("Coalición ganadora"," - ", nombre_entidad), 
       subtitle = "Elección presidencial 2024", 
       caption = "\n\n\nFuente: Elaboración propia con datos del PREP 2024\nElaborado por: Marvin Ivan Trejo Mendez", 
       fill = "Coalición: ") + 
  theme_minimal() + 
  theme(legend.position = "bottom", 
        plot.title = element_text(size = 30, face = "bold", 
                                  family = "Arial", 
                                  color = "#44A57CFF"), 
        plot.subtitle = element_text(size = 25, color="darkgrey", face="bold"), 
        plot.caption = element_text(size = 15, hjust = 0, color = "white"), 
        legend.title = element_text(size = 20), 
        legend.text = element_text(size = 18), 
        axis.text = element_blank(), 
        panel.grid = element_blank(), 
        plot.margin = margin(t = 3.5, 
                             r = 2, 
                             b = 0, 
                             l = 2, 
                             unit = "cm")) + 
  guides(fill = guide_legend(title.position = "top", 
                             title.hjust = 0.5))
f_plt

f_plt2 <- ggimage::ggbackground(f_plt, "Datos/S08/plantilla.pdf")
ggsave(str_c("Mapas/02_mapa_coalicion_ganadora","_",sel_edo,".png"),
       height = 10, 
       width = 12)
}

gen_coal_ganadora(sel_edo = 32)

for (estado_para_mapa in 1:2){
  gen_coal_ganadora(sel_edo = estado_para_mapa)
  print(str_c("Mapa ", estado_para_mapa, "/32 generado n_n"))
}
```

## Leaflet

Es una librería de Javascript que nos permite crear mapas interactivos utilizando la sintaxis de R. La función `leaflet::leaflet()` es la función que recibe el objeto sf para hacer el mapa y a la cual se van añadiendo las distintas opciones o geometrías. Algunas de las funciones de la librería son:

Leaflet maneja distintos tipos de capas:

+------------------------------------------------------------------------------------------------------------------------------------------------------------------+-----------------------------------------------------------------------------------------------------------------------------+
| [Elemento]{.smallcaps}                                                                                                                                           | [Funciones]{.smallcaps}                                                                                                     |
+==================================================================================================================================================================+=============================================================================================================================+
| **Mapa base (tiles):** imagenes georeferenciadas que dan contexto sobre el lugar donde se encuentran nuestras geometrías.                                        | -   `addTiles()`: agrega un mapa base default al mapa que estamos elaborando. [Leaflet trabaja con el crs=4326]{.underline} |
|                                                                                                                                                                  |                                                                                                                             |
|                                                                                                                                                                  | -   `addProviderTiles("nombre_mapabase")`: agrega un mapa base distinto al default.                                         |
+------------------------------------------------------------------------------------------------------------------------------------------------------------------+-----------------------------------------------------------------------------------------------------------------------------+
| **Capas de geometrías:** geometrías almacenadas en los objetos a partir de los cuales se construyen los mapas.                                                   | -   `addPolygon()`                                                                                                          |
|                                                                                                                                                                  |                                                                                                                             |
|                                                                                                                                                                  | -   `addPolylines()`                                                                                                        |
|                                                                                                                                                                  |                                                                                                                             |
|                                                                                                                                                                  | -   `addCircleMaker()`                                                                                                      |
|                                                                                                                                                                  |                                                                                                                             |
|                                                                                                                                                                  | -   `addMarker()`                                                                                                           |
|                                                                                                                                                                  |                                                                                                                             |
|                                                                                                                                                                  | -   `addRasterImage()`                                                                                                      |
+------------------------------------------------------------------------------------------------------------------------------------------------------------------+-----------------------------------------------------------------------------------------------------------------------------+
| **Controles:** elementos de la interfaz de usuario que controlan la interacción del usuario con la información del mapa.                                         |                                                                                                                             |
+------------------------------------------------------------------------------------------------------------------------------------------------------------------+-----------------------------------------------------------------------------------------------------------------------------+
| **Leyendas:** elementos del mapa que informan acerca de la paleta de colores utilizada.                                                                          | -   `addLegend()` permite construir la leyenda del mapa. Recibe como argumentos                                             |
|                                                                                                                                                                  |                                                                                                                             |
|                                                                                                                                                                  |     -   Paleta de colores                                                                                                   |
|                                                                                                                                                                  |                                                                                                                             |
|                                                                                                                                                                  |     -   Dominio o valores a los que se asocia un color                                                                      |
|                                                                                                                                                                  |                                                                                                                             |
|                                                                                                                                                                  |     -   Posición de la leyenda                                                                                              |
|                                                                                                                                                                  |                                                                                                                             |
|                                                                                                                                                                  |     -   Título de la leyenda                                                                                                |
+------------------------------------------------------------------------------------------------------------------------------------------------------------------+-----------------------------------------------------------------------------------------------------------------------------+
| **Tooltips o labels:** elementos de la interfaz de usuario que se despliegan como cajas de texto informativo al pasar el cursor sobre algún elemento de interés. |                                                                                                                             |
+------------------------------------------------------------------------------------------------------------------------------------------------------------------+-----------------------------------------------------------------------------------------------------------------------------+
| **Popups:** elementos de la interfaz de usuario que despliegan información cuando el usuario realiza una acción particular.                                      |                                                                                                                             |
+------------------------------------------------------------------------------------------------------------------------------------------------------------------+-----------------------------------------------------------------------------------------------------------------------------+

## Ejercicio 3. Mapa en leaflet

Para este ejercicio utilizaremos los datos de la sesión 07

```{r, warning=FALSE}
library(leaflet)
etiquetas_mpios <- str_c(mapx$CVEGEO, " - ", 
                         mapx$NOMGEO, ", ",
                         mapx$nom_ent)

# El popup se construye como una cadena de texto con formato html
popup_mapa <- str_c("<b>Municipio: </b>",mapx$NOMGEO, ", ", mapx$nom_ent, 
                    "<br>",
                    "<b>Coalición ganadora: </b>",mapx$coalicion_ganadora, 
                    "<br>",
                    "<b>Porcentaje de participación: </b>", 
                    round(mapx$porcentaje_participacion, 2), "%<br>",
                    "<b>Votos Claudia:</b> ", mapx$votos_cs, "<br>",
                    "<b>Votos Xóchitl:</b> ", mapx$votos_xochitl, "<br>",
                    "<b>Votos Máynez:</b> ", mapx$votos_jam)


# La paleta de colores se construye con dos argumentos: vector de colores y vector de dominio o valores a los que se asigna un color
unique(mapx$coalicion_ganadora)
paleta_coaliciones <- colorFactor(palette = c("blue","orange","brown"), 
                                  domain = c("FyCXM","MC","SHH"))

#Se utiliza la función colorFactor() porque el dominio tiene valores categóricos. En otros casos se utiliza:
#   colorNUmeric() para dominio con números continuos y escala continua.
#   colorBin() para dominio con números continuos y escala discreta.


mapa_interactivo <- leaflet() %>% 
  addProviderTiles(providers$CartoDB.Positron) %>% 
  addPolygons(data = mapx, 
              weight = 0.8, 
              color = "black", 
              fillColor = paleta_coaliciones(mapx$coalicion_ganadora), 
              opacity = 1, 
              label = etiquetas_mpios,
              popup = popup_mapa,
              fillOpacity = 0.7, 
              highlightOptions =
                highlightOptions(color = "green",
                                 weight = 5, 
                                 bringToFront = F,
                                 opacity = 1)) %>% 
  addPolygons(data = shp_ent, 
              fill = NA, 
              opacity = 1,
              color = "white", 
              weight = 2) %>% 
  addLegend(position = "bottomright", 
            pal = paleta_coaliciones, 
            values = mapx$coalicion_ganadora, 
            title = "Coalición ganadora")

mapa_interactivo

htmlwidgets::saveWidget(mapa_interactivo, "mapa_pagina.html")
```

# Ejercicio final

Librerías utilizadas:

```{r, eval=FALSE, warning=FALSE}
library(tidyverse)
library(sf)
library(leaflet)
library(viridis)
library(ghibli)
```

Para este ejercicio utilizaremos la base [**Subsidios directos a la población, por municipio de Cuenta Pública**]{.underline} del Portal de Transparencia Pública, disponible en:

<https://www.transparenciapresupuestaria.gob.mx/work/models/PTP/DatosAbiertos/Entidades_Federativas/Subsidios_CP2023.zip>

Esta base cuenta con información del presupuesto ejercido por programa social a nivel municipal.

```{r, warning=FALSE, message=FALSE}
# Cargamos la base de subsidios y hacemos las modificaciones al formato para crear una variable ID compatible con los archivos geojson

subsidios_cp23<-read.csv("Datos/Subsidios_CP23.csv", 
                         fileEncoding = "ISO-8859-1") %>% 
  mutate(ID_ENTIDAD_FEDERATIVA = str_pad(ID_ENTIDAD_FEDERATIVA,
                                         width = 2,
                                         side = "left",
                                         pad = "0")) %>% 
  mutate(ID_MUNICIPIO = str_pad(ID_MUNICIPIO,
                                         width = 3,
                                         side = "left",
                                         pad = "0")) %>% 
  mutate(idgeo = str_c(ID_ENTIDAD_FEDERATIVA,ID_MUNICIPIO)) %>% 
  mutate(mod = substr(MODALIDAD_PP,1,1))

sub_cp23 <- aggregate(subsidios_cp23$MONTO_EJERCIDO,
                      list(subsidios_cp23$idgeo), sum)

# A continuación cargamos la información de polígono de estados y municipios: 

# Polígono de estados
shp_ent <- st_read("https://raw.githubusercontent.com/JuveCampos/Shapes_Resiliencia_CDMX_CIDE/master/geojsons/Division%20Politica/DivisionEstatal.geojson")

# Polígono de municipios
shp <- st_read("Datos/S07/municipios_2022.geojson")  %>% 
  mutate(CVEGEO = str_pad(CVEGEO, 
                          width = 5, 
                          side = "left", 
                          pad = "0"))

# Por último, unimos los datos de presupuesto y los polígonos de municipios
map_subsidios <- left_join(shp,sub_cp23, by = c("CVEGEO" = "Group.1")) %>% 
  mutate(x = x/1000000) 
```

Con la base resultante podemos elaborar un mapa del presupuesto ejercido por programa social a nivel municipal

```{r, warning=FALSE}
etq_mpios <- str_c(map_subsidios$CVEGEO, " - ",
                   map_subsidios$NOMGEO)

# El popup se construye como una cadena de texto con formato html
popup_mapa <- str_c("<b>Municipio: </b>",map_subsidios$NOMGEO,
                    "<br>",
                    "<b>Presupuesto de desarrollo<br>social ejercido:</b>",
                    "<br>",
                    "$", format(map_subsidios$x, 
                                digits= 2, scientific= F, big.mark = ","), 
                    " Millones de Pesos")


# La paleta de colores se construye con dos argumentos: vector de colores y vector de dominio o valores a los que se asigna un color
paleta_presupuesto <- colorNumeric(
  palette = viridis(5, direction= 1, option = "A"),
  domain = map_subsidios$x)


mapa_presupuesto <- leaflet() %>% 
  addProviderTiles(providers$CartoDB.Positron) %>% 
  addPolygons(data = map_subsidios, 
              weight = 0.8, 
              color = "black", 
              fillColor = paleta_presupuesto(map_subsidios$x),
                # map_subsidios$nivel_pres), 
              opacity = 1, 
              label = etq_mpios,
              popup = popup_mapa,
              fillOpacity = 0.7, 
              highlightOptions =
                highlightOptions(color = "green",
                                 weight = 5, 
                                 bringToFront = F,
                                 opacity = 1)) %>% 
  addPolygons(data = shp_ent, 
              fill = NA, 
              opacity = 1,
              color = "white", 
              weight = 2) %>% 
  addLegend(position = "bottomleft", 
            pal = paleta_presupuesto, 
            values = map_subsidios$x, 
            title = "<center>Presupuesto de desarrollo<br>social ejercido<br>
            (millones de pesos)</center>")

mapa_presupuesto

htmlwidgets::saveWidget(mapa_presupuesto, "mapa_presupuesto.html")
```
