---
title: "R Notebook"
output: html_notebook
---

# Comandos básicos

```{r}
y<-seq(1,20,2)
y[2] # Acceder al segundo valor del vector Y
y[3]<-"Preparatoria"  #Asigna un valor al tercer componente de Y

sex<-c(1:2)
names(sex)<-c("Femenino", "Masculino")  #Asigna valores al vector sex
sex[2]

sum(10,20,30)  #Función suma
rep("R", times=4) #Repite la letra R el número de veces indicada
sqr(9) #Raíz cuadrada de 9

```

Se utiliza para cargar varias librerías

```{r}
if(!require("pacman")) install.packages("pacman")

pacman::p_load(tidyverse, readxl, writexl, haven, sjlabelled, foreign)
  
```

## Manejo de datos

La función del pipe (%\>%) es leer de izquierda a derecha la función. En el ejemplo a continuación, las funciones se ejecutan en el siguiente orden:

1.  `as_numeric` para cambiar el tipo de la variable `sex_jefe`

2.  `set_labels` para agregar etiquetas a la variable `sex_jefe`

```{r}
concentrado2020<-concentrado2020 %>% 
  mutate(sexo_jefe=as_numeric(sexo_jefe) %>% 
           sjlabelled:set_labels(sexo_jefe, labels=c("Hombre", "Mujer")))
```

# Mapas

Librerías utilizadas:

-   `sf`:

-   `readxl`:

-   `tidyverse`:

Además, cargamos el archivo geojson que es un archivo de texto plano y se puede cargar desde internet.

```{r}
pacman::p_load(tidyverse, readxl, sf)

estados <- 
  st_read("https://raw.githubusercontent.com/JuveCampos/Shapes_Resiliencia_CDMX_CIDE/master/geojsons/Division%20Politica/DivisionEstatal.geojson")

plot(estados)
```

## 1. Convertir mapa en objeto *sf*

```{r}
delitos_2019 <- 
  read_xlsx("C:/Users/mitrejo/Mi unidad/SPPC/Github/curso_r_datos_coneval_2024/01_Sesiones/Sesión 06. Introducción a los datos espaciales/01_Datos/delitos_2019.xlsx")

class(delitos_2019)

#Para convertir en clase sf
delitos_2019_shp <- 
  delitos_2019 %>% 
  st_as_sf(coords = c("longitud", "latitud"), crs = 4326) 

plot(delitos_2019_shp, max.plot = 1)
```

## 2. Cargar polígonos de las alcaldías (`ARCHIVO.kml`).

```{r}
alcaldias <-
  read_sf("~/GitHub/Sesión 06. Introducción a los datos espaciales/01_Datos/alcaldias.kml")

plot(alcaldias, max.plot=1)
```

Hacemos el mapa en ggplot de alcaldías y municipios:

alcaldias %\>% ggplot() + geom_sf() + geom_sf(data = delitos_2019_shp, alpha = 0.01)

Lo tuneamos:

alcaldias %\>% ggplot() + geom_sf() + geom_sf(data = delitos_2019_shp, alpha = 0.01, color = "red") + labs(title = "Distribución de la ubicación de los\ndelitos en la Ciudad de México") + theme_bw() + theme(axis.text = element_blank(), axis.ticks = element_blank(), panel.grid = element_blank(), panel.border = element_blank(), plot.title = element_text(family = "Arial", face = "bold", hjust = 0.5, size = 20))

delitos_2019_shp \<- delitos_2019_shp %\>% mutate(x = st_coordinates(delitos_2019_shp)[,1], y = st_coordinates(delitos_2019_shp)[,2])

Más tuneo:

ggplot(delitos_2019_shp) + geom_sf(data = alcaldias, fill = "beige", linetype = 2) + stat_density_2d(aes(fill = ..level.., x=x, y=y), geom = "polygon", colour="white") + scale_fill_gradientn(colors = wesanderson::wes_palettes\$Zissou1) + labs(title = "Distribución de la ubicación de los\ndelitos en la Ciudad de México", x = NULL, y = NULL, fill = "Nivel de delitos") + theme_bw() + theme(axis.text = element_blank(), axis.ticks = element_blank(), panel.grid = element_blank(), panel.border = element_blank(), legend.position = "bottom", plot.title = element_text(family = "Arial", face = "bold", hjust = 0.5, size = 20, color = "navyblue")) + guides(fill = guide_colorbar(barwidth = 20, barheight = 0.5, title.position = "top", title.hjust = 0.5))

Mapa de delitos para la Cuauhtémoc

delitos_cuautemoc \<- delitos_2019_shp %\>% filter(!(AlcaldiaHechos %in% c("CUAUHTEMOC", "IZTAPALAPA")))

alcaldias %\>% filter(!(Name %in% c("Cuauhtémoc", "Iztapalapa"))) %\>% ggplot() + geom_sf() + geom_sf(data = delitos_cuautemoc, alpha = 0.01, color = "red")

Municipios

3.  Cargue los datos de “municipios_2022_simplificado.rds”. ¿Qué información encuentra? ----

mun \<- readRDS("01_datos/municipios_2022_simplificado.rds") \# Esta linea de código no funcionará si no cargaste antes la librería sf plot(mun, max.plot = 1) \# Se encuentra información de los municipios de mexico.

4.  Cargue los datos del archivo “prec_9_extrema.tif” sobre precipitación extrema en territorio mexicano. ¿Qué tipo de información es? Grafique. ----

Cargamos la librería raster:

library(raster)

Cargar el archivo raster

raster_file \<- raster("01_datos/prec_9_extrema.tif") raster_df \<- as.data.frame(raster_file, xy = TRUE)

Renombrar la columna con los valores del raster

colnames(raster_df)[3] \<- "value"

Crear el mapa con ggplot2

ggplot() + geom_raster(data = raster_df, aes(x = x, y = y, fill = value)) + scale_fill_viridis_c() + \# Puedes cambiar la escala de colores según tus preferencias coord_fixed() + labs(title = "Mapa Raster", x = "Longitud", y = "Latitud", fill = "Valor") + theme_minimal()

5.  Exporte solo los delitos pertenecientes a la alcaldía Cuauhtémoc a un archivo llamado “delitos_cuauhtemoc.geojson”. ----

delitos_cuautemoc \<- delitos_2019_shp %\>% filter(AlcaldiaHechos == "CUAUHTEMOC") \# Filtramos los datos de los delitos para la alcaldía Cuauhtémoc

Guardamos los datos en un archivo geojson

st_write(delitos_cuautemoc, "delitos_cuauhtemoc.geojson")

6.  Cargue el archivo de “Índice de Desarrollo Humano.csv” y replique en ggplot el siguiente mapa (sin el post-it). ----

Mapa del IDH

idh \<- read_csv("01_datos/Indice de Desarrollo Humano.csv") %\>% filter(Year == max(Year))

Hacemos la unión de los datos:

left_join(mun, idh, by = c("CVEGEO" = "CODGEO")) \# Con left_join

mapx \<- merge(mun, idh, by.x = "CVEGEO", by.y = "CODGEO")

Mapa del IDH para el estado de Morelos:

¿Qué mas le falta para replicar el del ejercicio?

mapx %\>% filter(Entidad == "Morelos") %\>% ggplot(aes(fill = Valor)) + geom_sf() + scale_fill_gradientn( colors = \# c("red", "yellow", "green", "blue") wesanderson::wes_palettes\$Zissou1 \# RColorBrewer::brewer.pal(name = "YlOrRd", n = 6) ) + labs(title = "Índice de Desarrollo Humano", subtitle = "Año = 2015") + theme_bw() + theme(axis.text = element_blank(), plot.title = element_text(hjust = 0.5), plot.subtitle = element_text(hjust = 0.5))
