---
title: "R Notebook"
output: html_notebook
---

# Comandos básicos

```{r}
y<-seq(1,20,2)
y[2] # Acceder al segundo valor del vector Y
y[3]<-"Preparatoria"  #Asigna un valor al tercer componente de Y

sex<-c(1:2)
names(sex)<-c("Femenino", "Masculino")  #Asigna valores al vector sex
sex[2]

sum(10,20,30)  #Función suma
rep("R", times=4) #Repite la letra R el número de veces indicada
sqr(9) #Raíz cuadrada de 9

```

Se utiliza para cargar varias librerías

```{r}
if(!require("pacman")) install.packages("pacman")

pacman::p_load(tidyverse, readxl, writexl, haven, sjlabelled, foreign)
  
```

## Manejo de datos

La función del pipe (%\>%) es leer de izquierda a derecha la función. En el ejemplo a continuación, las funciones se ejecutan en el siguiente orden:

1.  `as_numeric` para cambiar el tipo de la variable `sex_jefe`

2.  `set_labels` para agregar etiquetas a la variable `sex_jefe`

```{r}
concentrado2020<-concentrado2020 %>% 
  mutate(sexo_jefe=as_numeric(sexo_jefe) %>% 
           sjlabelled:set_labels(sexo_jefe, labels=c("Hombre", "Mujer")))
```

# Mapas

## Nociones básicas

La información geográfica se caracteriza por tener dos elementos: ubicación y atributo

+---------------------+------------------------+
| Ubicación           | Atributo               |
+:===================:+:======================:+
| Puntos              | Nombres de calles      |
|                     |                        |
| Líneas              | Estadísticas del lugar |
|                     |                        |
| Polígonos           | Precios                |
|                     |                        |
| Áreas               | Población              |
|                     |                        |
| Matrices de pixeles | Índices                |
+---------------------+------------------------+

Este tipo de información se puede almacenar en archivos de distintos tipos:

-   **Shapefile:** se compone de 5 archivos diferentes, por lo general se utiliza en ArcGIS y QGis.

-   **GeoJSON:** popular entre usuarios de R y Python. Se caracteriza por ser ligero y accesible desde la web.

-   **Excel (.csv, .xlsx):** puede almacenar coordenadas de puntos o ubicaciones.

-   **Imagen (.tiff, .geotiff):** imagen grande y georeferenciada,utilizada para almacenar bases de datos Raster e imágenes satelitales.

Un **CRS** o **Sistema de Coordenadas de Referencia** se utiliza para localizar las entidades geográficas. Debe incluir:

1.  Una proyección geográfica.

2.  Un punto de referencia.

3.  Un sistema de traducción a otro CRS.

4.  Un datum o elipsoide de referencia.

Para los ejercicios de esta guía se utilizará el **crs 4326 (WGS84 proyección lat/long)** por ser el más común y utilizado por default en las librerías `leaflet` y `google maps`

Librerías utilizadas:

-   `sf`: permite almacenar los objetos espaciales como data frame, con una columna que contiene la información de coordenadas geométricas.

    -   `sf:st_crs()`: Indica el sistema de coordenadas de referencia del objeto *sf*

    -   `sf::st_transform()`: Permite transformar el sistema de coordenadas de referencia

-   `readxl`:

-   `tidyverse`:

Además, cargamos el archivo geojson que es un archivo de texto plano y se puede cargar desde internet.

```{r}
pacman::p_load(tidyverse, readxl, sf)

# La función st_read lee un archivo o base de datos vectorial como un objeto sf. Admite URL
estados <- 
  st_read("https://raw.githubusercontent.com/JuveCampos/Shapes_Resiliencia_CDMX_CIDE/master/geojsons/Division%20Politica/DivisionEstatal.geojson")

# Con esta función se hace un mapa exploratorio de las geometrías que contiene el objeto sf. Imprime entre 8 y 9 mapas de las primeras variables.
plot(estados)

# Se puede limitar el número de mapas con el argumento max.plot
plot(estados, max.plot=2)
```

## Sesión 01

### Ejercicio 1. Convertir mapa en objeto *sf*

```{r}
# Primero cargamos la base de datos Delitos 2019
delitos_2019 <- 
  read_xlsx("C:/Users/mitrejo/Mi unidad/SPPC/Github/curso_r_datos_coneval_2024/01_Sesiones/Sesión 06. Introducción a los datos espaciales/01_Datos/delitos_2019.xlsx")

# El archivo es de excel, por lo que se carga como un data frame
class(delitos_2019)

# Con la función st_as_sf podemos convertir un data frame en un objeto sf
delitos_2019_shp <- 
  delitos_2019 %>% 
  st_as_sf(coords = c("longitud", "latitud"), crs = 4326) 

plot(delitos_2019_shp, max.plot = 1)
```

### Ejercicio 2. Cargar polígonos de las alcaldías (`ARCHIVO.kml`).

```{r}
alcaldias <-
  read_sf("~/GitHub/Sesión 06. Introducción a los datos espaciales/01_Datos/alcaldias.kml")

plot(alcaldias)
#En este caso, el objeto sf tiene dos atributos: nombre y descripción
```

#### 2.1 Mapa en ggplot de alcaldías y municipios

```{r}
# La función geom_sf() añade la capa del elemento geométrico en una gráfica ggplot. Es similar a geom_histogram(), geom_point() o geom_line().

alcaldias %>% 
  ggplot() +
  geom_sf() +
  geom_sf(data=delitos_2019_shp, 
          alpha=0.01, 
          color="red") +
  labs(title="Ubicación de los delitos en la Ciudad de México") +
  theme_bw() +
  theme(axis.text = element_blank(), 
        axis.ticks = element_blank(), 
        panel.grid=element_blank(),
        panel.border=element_blank(),
        plot.title=element_text(family = "Arial", 
                                face="bold",
                                hjust=0.5, 
                                size=20))

delitos_2019_shp <- delitos_2019_shp %>% 
  mutate(x=st_coordinates(delitos_2019_shp)[,1],
         y=st_coordinates(delitos_2019_shp)[,2])

# Agregando más elementos al mapa
ggplot(delitos_2019_shp) + 
  geom_sf(data = alcaldias, 
          fill = "beige", 
          linetype = 2) + 
  stat_density_2d(aes(fill = after_stat(level), 
                      x=x, 
                      y=y), 
                  geom = "polygon", 
                  colour="white") + 
  scale_fill_gradientn(colors = wesanderson::wes_palettes$Zissou1) + 
  labs(title = "Ubicación de los delitos en la Ciudad de México", 
       x = NULL, 
       y = NULL, 
       fill = "Nivel de delitos") + 
  theme_bw() + 
  theme(axis.text = element_blank(), 
        axis.ticks = element_blank(), 
        panel.grid = element_blank(), 
        panel.border = element_blank(), 
        legend.position = "bottom", 
        plot.title = element_text(family = "Arial", 
                                  face = "bold", 
                                  hjust = 0.5, 
                                  size = 20, 
                                  color = "navyblue")) + 
  guides(fill = guide_colorbar(barwidth = 20, 
                               barheight = 0.5, 
                               title.position = "top", 
                               title.hjust = 0.5))
```

#### 2.2 Mapa de delitos para la Cuauhtémoc

```{r}
# Con la función filter, podemos crear un subconjunto de datos a partir de un dataframe. En este caso seleccionamos el subconjunto que contiene los delitos ocurridos en las alcaldías Cuauhtemoc e Iztapala.

delitos_cuautemoc <- delitos_2019_shp %>% 
  filter(!(AlcaldiaHechos %in% c("CUAUHTEMOC", "IZTAPALAPA")))

# También podemos aplicar la función filter al momento de hacer un mapa. En este ejemplo se excluye del mapa las alcaldías Cuauhtémoc e Iztapalapa

alcaldias %>% 
  filter(!(Name %in% c("Cuauhtémoc", "Iztapalapa"))) %>% 
  ggplot() + 
  geom_sf() + 
  geom_sf(data = delitos_cuautemoc, 
          alpha = 0.01, 
          color = "red")
```

### Ejercicio 3. Mapa de municipios

```{r}
# Cargamos la base de datos de municipios en México
mun <- readRDS("~/GitHub/Sesión 06. Introducción a los datos espaciales/01_Datos/municipios_2022_simplificado.rds")

plot(mun) 
```

### Ejercicio 4. Mapa de precipitaciones

Para este ejercicio utilizaremos la librería `raster` que nos permite manipular información geográfica en formato *raster*. Este formato divide el espacio en celdas (rectángulos o pixeles) del mismo tamaño en unidades CRS.

```{r}
# Cargamos la librería y el archivo raster
library(raster)

raster_file<-raster("~/GitHub/Sesión 06. Introducción a los datos espaciales/01_Datos/prec_9_extrema.tif") 

raster_df<-as.data.frame(raster_file,xy=TRUE)

colnames(raster_df)[3]<-"valor"

# Creamos el mapa
ggplot() + 
  geom_raster(data = raster_df, aes(x = x, y = y, fill = valor)) +
  scale_fill_viridis_c() + 
  coord_fixed() + 
  labs(title = "Mapa Raster", 
       x = "Longitud", 
       y = "Latitud", 
       fill = "Valor") + 
  theme_minimal()
```

### Ejercicio 5. Exportar archivo `geojson`

```{r}
# Filtramos los datos de los delitos para la alcaldía Cuauhtémoc
delitos_cuautemoc <- delitos_2019_shp %>% 
  filter(AlcaldiaHechos == "CUAUHTEMOC") 

# Para guardar los datos en un archivo geojson utilizamos la función st_write
st_write(delitos_cuautemoc, "delitos_cuauhtemoc.geojson")
```

### Ejercicio 6. Mapa del Índice de Desarrollo Humano (IDH)

```{r}
idh <- read_csv("~/GitHub/Sesión 06. Introducción a los datos espaciales/01_Datos/Indice de Desarrollo Humano.csv") %>%
  filter(Year==max(Year))

# Unimos los datos del índice con la base de municipios que contiene la información espacial. CVEGEO y CODGEO son las variables llave que utilizamos para la unión.

left_join(mun, idh, by = c("CVEGEO" = "CODGEO")) 

mapx <- merge(mun, idh, by.x = "CVEGEO", by.y = "CODGEO")

# Mapa del IDH para el estado de Morelos:
mapx %>% filter(Entidad == "Morelos") %>% 
  ggplot(aes(fill = Valor)) + 
  geom_sf() + 
  scale_fill_gradientn(colors = wesanderson::wes_palettes$Zissou1) + 
  labs(title = "Índice de Desarrollo Humano", 
       subtitle = "Año: 2015", 
       caption = "Fuente: Informe de Desarrollo Humano Municipal 2010-2015\nElaborado por: Marvin Ivan Trejo Mendez") + 
  theme_void() + 
  theme(axis.text = element_blank(), 
        plot.title = element_text(hjust = 0.5, 
                                  face="bold"), 
        plot.subtitle = element_text(hjust = 0.5, 
                                     color="darkgrey", 
                                     face="bold"),
        plot.caption = element_text(size=8, 
                                    color="darkgrey", 
                                    face="bold"),
        legend.position = "bottom") +
  guides(fill = guide_colorbar(barwidth = 10, 
                               barheight = 0.5, 
                               title.position = "top", 
                               title.hjust = 0.5))
```

## Sesión 02

```{r}
setwd("C:/Users/mitrejo/Mi unidad/SPPC/Github/curso_r_datos_coneval_2024/01_Sesiones")
# Librerias:
pacman::p_load(sf, tidyverse, viridis, wesanderson, ghibli, ggthemes, scales, ggimage)
```

### Ejercicio 1. Mapa de participación electoral a nivel municipal

```{r}
# Polígono de los estados: 
shp_ent <- st_read("https://raw.githubusercontent.com/JuveCampos/Shapes_Resiliencia_CDMX_CIDE/master/geojsons/Division%20Politica/DivisionEstatal.geojson")

# Datos del PREP: 
prep <- read_csv("prep_municipal.csv")  %>% 
  mutate(CVE_INEGI = str_pad(CVE_INEGI, 
                             width = 5, 
                             side = "left", 
                             pad = "0"))

shp <- st_read("municipios_2022.geojson")  %>% 
  mutate(CVEGEO = str_pad(CVEGEO, 
                          width = 5, 
                          side = "left", 
                          pad = "0"))

# Unimos los datos del PREP y los polígonos de los estados
mapx <- left_join(shp,prep, by = c("CVEGEO" = "CVE_INEGI"))

# Para el mapa 
plt <- mapx %>%
  ggplot(aes(fill = porcentaje_participacion)) + 
  geom_sf(color = "transparent") + 
  geom_sf(data = shp_ent, fill = NA, linewidth = 0.5) + 
    scale_fill_gradientn(colors = wesanderson::wes_palettes$Zissou1, 
                       breaks = seq(0, 100, 20), 
                       labels = comma_format(suffix = "%")) + 
  scale_x_continuous(expand = expansion(c(0.2, 0.2))) + 
  labs(title = "Mapa de participación a nivel municipal", 
       subtitle = "Elecciones 2024 para presidencia", 
       caption = "\n\n\nFuente: Elaboración propia con datos del PREP, 2024", 
       fill = "Porcentaje de participación: ") + 
  theme_minimal() + 
  theme(legend.position = "bottom", 
        plot.title = element_text(size = 30, face = "bold", 
                                  family = "Arial", 
                                  color = "olivedrab"), 
        plot.subtitle = element_text(size = 25), 
        plot.caption = element_text(size = 15, hjust = 0, color = "white"), 
        legend.title = element_text(size = 20), 
        legend.text = element_text(size = 18), 
        axis.text = element_blank(), 
        panel.grid = element_blank(), 
        plot.margin = margin(t = 3.5, 
                             r = 0, 
                             b = 0.8, 
                             l = 0, 
                             unit = "cm")) + 
  guides(fill = guide_colorbar(title.position = "top", 
                               barwidth = 40, 
                               barheight = 1, 
                               title.hjust = 0.5))
# 2. Utilizando la plantilla de mapas coneval (plantilla.pdf), dele una imagen institucional al mapa de (1). ----
plt2 <- ggimage::ggbackground(plt, "plantilla.pdf")
ggsave("02_Graficas/01_mapa_participacion.png", 
       height = 10, 
       width = 12)

plt2

```

### Ejercicio 2.

```{r}
# Realice un nuevo mapa, ahora para la candidata ganadora o para la coalición ganadora.

unique(mapx$coalicion_ganadora)

plt <- mapx %>%
  ggplot(aes(fill = coalicion_ganadora)) + 
  geom_sf(color = "transparent") + 
  geom_sf(data = shp_ent, fill = NA, linewidth = 0.5) + 
  scale_fill_manual(values = c("FyCXM" = "#040b6e", 
                               "SHH" = "#691205", 
                               "MC" = "orange")) + 
  scale_x_continuous(expand = expansion(c(0.2, 0.2))) + 
  labs(title = "Mapa de coalición ganadora", 
       subtitle = "Elecciones 2024 para presidencia", 
       caption = "\n\n\nFuente: Elaboración propia con datos del PREP, 2024", 
       fill = "Coalición: ") + 
  theme_minimal() + 
  theme(legend.position = "bottom", 
        plot.title = element_text(size = 30, face = "bold", 
                                  family = "Arial", 
                                  color = "olivedrab"), 
        plot.subtitle = element_text(size = 25), 
        plot.caption = element_text(size = 15, hjust = 0, color = "white"), 
        legend.title = element_text(size = 20), 
        legend.text = element_text(size = 18), 
        axis.text = element_blank(), 
        panel.grid = element_blank(), 
        plot.margin = margin(t = 3.5, 
                             r = 0, 
                             b = 0.8, 
                             l = 0, 
                             unit = "cm")) + 
  guides(fill = guide_legend(title.position = "top", 
                               title.hjust = 0.5))

# plt

# Utilizando la plantilla de mapas coneval (plantilla.pdf), dele una imagen institucional al mapa de (1).
plt2 <- ggimage::ggbackground(plt, "00_Datos/plantilla.pdf")
ggsave("02_Graficas/02_mapa_coalicion_ganadora.png", 
       height = 10, 
       width = 12)
```

### Ejercicio 3.

```{r}
# Mapa 03 ####

# Esta es para sacar los grupos: 
quantile(mapx$porcentaje_participacion, c(0.33, 0.66, 1), na.rm = T)

plt <- mapx %>%
  mutate(grupo_participacion = case_when(
    porcentaje_participacion < 58.55 ~ "Baja participación", 
    between(porcentaje_participacion, 58.55, 67.81) ~ "Media participacion", 
    porcentaje_participacion > 67.81 ~ "Alta participación"
    )) %>%
  ggplot(aes(fill = grupo_participacion)) + 
  geom_sf(color = "transparent") + 
  geom_sf(data = shp_ent, fill = NA, linewidth = 0.5) + 
  scale_fill_manual(values = c("Baja participación" = "gray90", 
                               "Media participacion" = "gray50", 
                               "Alta participación" = "black")) + 
  # scale_fill_gradientn(colors = wesanderson::wes_palettes$Zissou1, 
  #                      breaks = seq(0, 100, 20), 
  #                      labels = comma_format(suffix = "%")
  # ) + 
  scale_x_continuous(expand = expansion(c(0.2, 0.2))) + 
  labs(title = "Mapa de municipios por grupo de participación", 
       subtitle = "Elecciones 2024 para presidencia", 
       caption = "\n\n\nFuente: Elaboración propia con datos del PREP, 2024", 
       fill = "Grupo: ") + 
  theme_minimal() + 
  theme(legend.position = "bottom", 
        plot.title = element_text(size = 30, face = "bold", 
                                  family = "Arial", 
                                  color = "olivedrab"), 
        plot.subtitle = element_text(size = 25), 
        plot.caption = element_text(size = 15, hjust = 0, color = "white"), 
        legend.title = element_text(size = 20), 
        legend.text = element_text(size = 18), 
        axis.text = element_blank(), 
        panel.grid = element_blank(), 
        plot.margin = margin(t = 3.5, 
                             r = 0, 
                             b = 0.8, 
                             l = 0, 
                             unit = "cm")) + 
  guides(fill = guide_legend(title.position = "top", 
                               title.hjust = 0.5))

# plt

# 4. Utilizando la plantilla de mapas coneval (plantilla.pdf), dele una imagen institucional al mapa de (1). ----

plt2 <- ggimage::ggbackground(plt, "00_Datos/plantilla.pdf")
ggsave("02_Graficas/03_mapa_grupos_participacion.png", 
       height = 10, 
       width = 12)
```
